【裁判字號】    98,上更(一),28
【裁判日期】    990202
【裁判案由】    侵權行為損害賠償
【裁判全文】
臺灣高等法院臺南分院民事判決  98年度上更(一)字第28號
上  訴  人  秋雨印刷股份有限公司
法定代理人  甲○○即林天雨）.
訴訟代理人  施煜培  律師
            施承典  律師
上  訴  人  丁○○
被 上訴 人  乙○○
            丙○○
共      同
訴訟代理人  史乃文  律師
            楊林澂  律師
複  代理人  張耀聰  律師
上列當事人間請求侵權行為損害賠償事件，上訴人對於中華民國
97年5月19日臺灣臺南地方法院第一審判決（96年度訴字第 1272
號）提起上訴，判決後經最高法院第一次發回更審，本院於99年
1月19日言詞辯論終結，判決如下：
    主  文
原判決（除確定部分外）關於命上訴人連帶給付被上訴人乙○○
超過新臺幣貳拾陸萬陸仟肆佰柒拾元本息部分，連帶給付被上訴
人丙○○超過新臺幣拾萬仟柒佰拾柒元本息部分，及各
該部分假執行之宣告，暨訴訟費用（除確定部分外）之裁判均廢
棄。
上列廢棄部分，被上訴人在第一審之訴及假執行之聲請均駁回。
其餘上訴駁回。
第一、二審（除確定部分外）及發回前第三審訴訟費用，由上訴
人連帶負擔十分之七，餘由被上訴人負擔。
    事實及理由
壹、程序部分：
一、按民法第275 條規定，連帶債務人中之一人受確定判決，而
    其判決非基於該債務人之個人關係者，為他債務人之利益亦
    生效力，故債權人以各連帶債務人為共同被告提起給付之訴
    ，被告一人提出非基於其個人關係之抗辯有理由者，對於被
    告各人即屬必須合一確定，自應適用民事訴訟法第56條第 1
    項之規定，最高法院著有33年上字第4810號判例在案。本件
    請求連帶損害賠償事件經原審判決後，原審共同被告丁○○
    雖未提起上訴，惟其與上訴人在原審既係本件連帶損害賠償
    之共同被告，且上訴人所據以上訴之理由，復非基於其個人
    關係之抗辯，其上訴效力自及於共同被告丁○○，爰將原審
    共同被告丁○○併列為上訴人。
二、次按言詞辯論期日，當事人之一造不到場者，得依到場當事
    人之聲請，由其一造辯論而為判決，民事訴訟法第385 條第
    1 項前段定有明文。本件上訴人丁○○，經合法通知無正當
    理由未到場，核無民事訴訟法第386 條各款所列情形，爰准
    依被上訴人聲請，由其一造辯論而為判決。
三、又按在第二審程序為訴之變更或追加，非經他造同意不得為
    之，但有民事訴訟法第255 條第1項第3款擴張或減縮應受判
    決事項之聲明者，不在此限，民事訴訟法第446條第1項但書
    定有明文。本件依被上訴人於民國（下同）98年4 月16日之
    上訴答辯狀載，被上訴人丙○○將原請求給付之扶養費689,
    285元，減縮為請求給付348,196元，核屬減縮應受判決事項
    之聲明，亦應予准許，均合先敘明。
貳、實體部分：
一、被上訴人主張：上訴人丁○○於95年9月7日上午8 時許，駕
    駛車牌ZP-6377 號自用小貨車，欲赴上訴人秋雨公司送交帳
    單，途經臺南縣永康市○○○路201 號前，暫停路邊購物重
    新起駛時，適伊女即被害人范玉茜騎乘車牌KF7-470 號重型
    機車，同向沿同路外側快車道行至該處避煞不及，致被害人
    范玉茜人車倒地，身體滑入左方內側快車道，為訴外人林致
    言駕駛車牌9J-906號，同向行至該處之營業半聯結車，右後
    輪輾過頭部，當場顱骨碎裂死亡。上訴人丁○○因過失不法
    侵害被害人范玉茜死亡，上訴人秋雨公司復為其僱用人，自
    應與上訴人秋雨公司負連帶賠償責任。而被上訴人乙○○、
    丙○○分別為被害人范玉茜之父母，爰依民法第184條第1項
    前段、第191條之2、第185條第1項、第188條第1項前段、第
    192條、第194條等規定，訴請上訴人應連帶給付被上訴人乙
    ○○喪葬費252,100元、精神慰撫金120萬元，扣除強制汽車
    責任險75萬元後，合計為702,100 元；及應連帶給付被上訴
    人丙○○扶養費348,196元、精神慰撫金120萬元，扣除強制
    汽車責任險75萬元後，合計為798,196 元，並均加付法定遲
    延利息之判決等語（被上訴人逾上揭金額之請求，業經原審
    及本院前審為其敗訴判決後，未據被上訴人聲明不服而告確
    定，不在本審審判範圍）。併就上訴人之上訴聲明求為判決
    ：
    (一)上訴駁回。
    (二)訴訟費用由上訴人負擔。
二、上訴人秋雨公司則以：上訴人丁○○並非伊所聘僱之員工，
    僅單純為伊運送貨物，不受伊上下班時間規範及監督，雙方
    無經濟上及人格上之從屬性，應屬承攬而非僱傭關係；且上
    訴人丁○○係於自購飲料飲用，而非在執行運送或運送相關
    業務時肇事；再依財團法人成大研究發展基金會（下稱成大
    基金會）鑑定結果，亦認被害人范玉茜就本件車禍事故之發
    生應負過失責任；另被上訴人名下不動產、現金及利息存款
    有數百萬元，被上訴人乙○○尚有退休金及勞保老年給付，
    足夠支付其等退休後之生活，不符受扶養權利之要件，不得
    向上訴人請求賠償扶養費等語，資為抗辯。爰上訴聲明求為
    判決：
    (一)原判決（除確定部份外）不利上訴人部分廢棄。
    (二)上列廢棄部分，被上訴人在第一審之訴及假執行之聲請均
      駁回。
    (三)第一、二審及發回前第三審訴訟費用均由被上訴人負擔。
三、上訴人丁○○經合法通知，未於言詞辯論期日到場，亦未提
    出書狀作何聲明或陳述。
四、經查上訴人丁○○因上揭駕車肇事，致被害人范玉茜死亡，
    所犯業務過失致死刑事案件，經原審以95年度交訴字第 261
    號判處有期徒刑1年2月，減為有期徒刑 6月，繼經本院以96
    年度交上訴字第1143號判決駁回上訴，刻在最高法院審理中
    ，尚未確定。另訴外人林致言因本案涉犯業務過失致死刑案
    ，經臺南地檢署以96年度偵字第13146 號為不起訴處分，聲
    請再議亦經臺南高分檢以97年度上聲議字第32號駁回再議確
    定。又被上訴人分別為被害人范玉茜之父母，被上訴人乙○
    ○為被害人范玉茜支出殯葬費252,100 元，被上訴人因本件
    車禍事故已領得強制保險理賠金150 萬元等事實。既為兩造
    所不爭執，並有臺南地檢署相驗屍體證明書、各該刑案偵審
    案卷、被上訴人之戶籍謄本、臺南市殯葬管理所使用殯殮設
    備繳納規費明細表暨費用收據各影本附卷足稽，自堪信實。
    惟被上訴人主張上訴人丁○○對被上訴人范玉茜之死亡，應
    負過失責任，且上訴人秋雨公司為上訴人丁○○之僱用人，
    自得依民法侵權行為之法律關係，請求上訴人連帶賠償上揭
    損害，既為上訴人所否認，並以上揭情詞置辯。是本件所應
    審究者，厥為上訴人丁○○對於被害人范玉茜之死亡是否應
    負過失責任？被害人范玉茜是否與有過失？上訴人丁○○對
    被上訴人所應負之損害賠償金額若干？被上訴人丙○○得否
    為扶養費之請求？上訴人秋雨公司是否為上訴人丁○○之僱
    用人？上訴人丁○○肇事時是否為上訴人秋雨公司執行職務
    ？應否與上訴人丁○○負連帶賠償責任？各情。茲更詳細說
    明如下：
    (一)上訴人丁○○對於被害人范玉茜之死亡，應負70％之過失
      侵權行為損害賠償責任：
    1.上訴人丁○○於95年9月7日上午8時許，駕駛車牌ZP-6377
      號自用小貨車，欲赴上訴人秋雨公司送交帳單，途經臺南
      縣永康市○○○路201 號前，暫停路邊購物重新起駛時，
      適被害人范玉茜騎乘車牌KF7-470 號重型機車，同向沿同
      路外側快車道行至該處避煞不及，致被害人范玉茜人車倒
      地，身體滑入左方內側快車道，為訴外人林致言駕駛車牌
      9J-906號，同向行至該處之營業半聯結車，右後輪輾過頭
      部，當場顱骨碎裂死亡之事實，既為兩造所不爭執，並經
      證人林致言、張菁萁、黃智榮分別在上揭刑案偵審中證述
      不移（見95年度相字第1250號相驗卷第54頁、原審95年度
      交訴字第261 號刑事卷第72至80頁、第93至95頁），復有
      道路交通事故現場圖、調查報告表(一)(二)、道路交通事故照
      片24張、檢察官勘驗筆錄、相驗屍體證明書、法醫驗斷書
      、相驗照片12張、錄影畫面翻拍照片2 張等件存卷可佐（
      見相驗卷第6 至10、40至52、57至62、67至72、78頁），
      足認被上訴人主張上訴人丁○○駕駛小貨車，自上揭道路
      路旁起駛，肇致系爭事故乙節，已非無據。
    2.上訴人丁○○雖否認其對系爭事故之發生有過失云云；然
      按汽車起駛前應顯示方向燈，注意前後左右有無障礙或車
      輛行人，並應讓行進中之車輛行人優先通行，道路交通安
      全規則第89條第1項第6款規定甚明。本件依上訴人丁○○
      在刑案警詢時供稱：「伊起駛時有看見范玉茜在伊左後方
      ，行駛於內外側快車道上。」等語（見相驗卷95年9月7日
      警詢筆錄），繼在原審刑案審理時供稱：「伊於起駛時，
      有看後視鏡，沒有看到被害人范玉茜之機車，伊不記得看
      到幾輛車，如果有看到被害人范玉茜之機車，距離應該很
      遠。」等語（見原審交訴卷第99頁），嗣在本院刑案審理
      時供稱：「因為賣飲料那邊的前面係十字路口，伊在等紅
      綠燈，綠燈一亮，伊就起步，伊過了紅綠燈之後，才聽到
      有聲音，因趕著要回公司，所以伊就沒有停車，伊看到綠
      燈要啟動車子時，有先看後面有無車子過來，但在外車道
      沒有看到後面有車過來，不過內車道有車子過來。」等語
      觀之（見本院交上訴卷第55頁），顯見上訴人丁○○就其
      於起駛時，是否業已確實察看後方有無來車乙節，前後供
      述已然不一，難認其已盡應注意之義務。次參原審刑案當
      庭勘驗現場監視錄影帶所攝畫面顯示：「於08：09：52上
      訴人丁○○小貨車自（清心）飲料店門口買完飲料後開始
      起駛。08：09：54出現聯結車右後輪。於08：09：55外側
      車道上被害人范玉茜機車同時出現於小貨車後方，同1 秒
      內，機車倒地時，距離小貨車約有1.5 機車距離，機車與
      小貨車二車並未接觸。」等情，既有原審刑案96年7月3日
      勘驗筆錄足憑，則以上訴人丁○○小貨車甫起駛車速不快
      ，於起駛離開至被害人范玉茜機車出現同處之時差僅3 秒
      之情，苟上訴人丁○○於起駛時，已然注意其左後方被害
      人范玉茜之機車，其理當禮讓被害人范玉茜之機車先行，
      乃上訴人丁○○猶駛入被害人范玉茜行進路線，既據證人
      即到場處理之員警黃智榮，在原審刑案審理時證述：「貨
      車有擋住機車行進之方向。」等語明確（見原審交訴卷第
      95頁），並在同一秒鐘（08：09：55，見原審交訴卷第10
      4至117、128 頁）出現被害人范玉茜機車後，旋立即倒地
      滑行之情事，益徵被害人范玉茜所騎機車，係因前方上訴
      人丁○○之小貨車起駛入其行進路線，因避煞不及致生本
      件事故，上訴人丁○○未注意後方有無來車甚明。參以本
      件事故發生當時天候晴、日間自然光線充足、路面乾燥、
      無缺陷、無障礙物、視距良好，並無不能注意之情形，復
      有道路交通事故調查報告表(一)附卷足稽（見相驗卷第8 頁
      ）。據此上訴人丁○○駕駛小貨車在路旁起駛時，理應遵
      守道路交通安全規則，注意前後左右有無車輛，並應禮讓
      行進中被害人范玉茜之機車優先通行，且無不能注意情事
      ，乃竟疏未注意貿然自路旁起駛，致被害人范玉茜機車煞
      避不及人車倒地，其過失之咎委難辭卸，且其過失與被害
      人范玉茜之死亡結果間，亦具相當之因果關係。
    3.又系爭事故肇事責任，囑請臺灣省臺南區車輛行車事故鑑
      定委員會（下稱車鑑會）鑑定意見，認：「上訴人丁○○
      駕駛小貨車，起駛未讓行進中車輛先行，為肇事原因，訴
      外人林致言駕駛營業半聯結車無肇事因素；被害人范玉茜
      於車道上正常行駛，亦無肇事因素。」；另再囑請成大基
      金會鑑定意見，認：「如果丁○○自小貨車起步時有擦撞
      重機車，事故責任分配比例為：丁○○ 100％（起駛未讓
      行進中車輛先行，擦撞行進中車輛），范玉茜 0％（正常
      駕駛，無法避免外側突然起駛之車輛）。因丁○○自小貨
      車起步時未擦撞重機車且重機車隨後才到，加上重機車車
      速較高，為自行跌倒，因此修正事故責任分配比例為：丁
      ○○70％（起駛未讓行進中車輛先行），范玉茜30％（未
      注意警覺車道上行駛前方之不正常停止車輛，未能提高警
      覺減速慢行，致應變不及自行失控倒地）」各情，此有各
      該車鑑會95年10月18日臺南區950876案鑑定意見書、及成
      大基金會98年2月20日成大研基建字第09800446 號函附鑑
      定意見書附卷足參（見相驗卷第79至80頁、本院上字卷第
      107至139頁）。綜此不論係車鑑會或成大基金會第一種及
      第二種鑑定意見，均同認上訴人丁○○就系爭事故之發生
      有過失無訛。況上訴人丁○○因上揭駕車肇事，致被害人
      范玉茜死亡，所犯業務過失致死刑事案件，業經原審及本
      院判處罪刑在案，復有各該刑事案卷可佐，上訴人丁○○
      確有過失致被害人范玉茜死亡之侵權行為事實，益信而有
      徵，不容其空言卸責否認。
    4.茲有爭議者，為上訴人丁○○所應負之過失責任比例，即
      被害人范玉茜是否與有過失。按被害人范玉茜肇事時所騎
      機車，亦屬行駛中之車輛，依道路交通安全規則第94條規
      定，縱其為後方來車，亦負有隨時注意車前狀況，且與前
      方車輛保持安全車距之義務，且據「上訴人丁○○自小貨
      車起步時，未擦撞范玉茜之重車，且范玉茜之機車隨後才
      到，其機車倒地於與小貨車約有1.5 輛機車距離，二車並
      未發生擦碰撞。」之系爭事故發生過程事實（見原審交訴
      卷96年7月3日勘驗筆錄），並參諸成大基金會第二種鑑定
      意見，所參據之科學分析資料載明：「本鑑定分析利用1/
      8 的影像播放速度……計算自小貨車起步後通過茶桶之速
      度為 12.53（12.528）公里。」、「參考警繪現場圖，其
      刮地痕長8.7公尺……採用0.4作為摩擦係數計算得重機車
      速為30.03 公里。」、「因為錄影資料顯示……可以確定
      兩車沒有發生同向擦撞。」、「6.本案無法釐清自小貨車
      是如何起步向車道內側靠駛，然而重機車向左摔跌，其行
      為意義便是前方右側行向受到壓縮必須向左偏駛，結果因
      為左側有曳引聯結車，便可能因此在緊張及應變不及狀況
      下，失控跌倒。」、「以自小貨車起步速度12.53 公里及
      重機車車速30.03 公里試算兩車間距離之變化，……當自
      小貨車起步時，自小貨車與重機車間的距離每1 秒會縮短
      4.86 公尺，因此以『正常反應時間2秒』之條件加以計算
      ，自小貨車必須當重機車還在9.73公尺以外，才比較能在
      不影響重機車安全行駛之條件下起步……」各等情。則以
      『正常反應時間2 秒』下，上訴人丁○○於起駛離開至被
      害人范玉茜機車出現同處之時差為3 秒，尚未短於『正常
      反應時間2 秒』，為此被害人范玉茜苟有隨時注意車前狀
      況，警覺到上訴人丁○○正自路旁駛入其行進方向，尚有
      能採取適當之應變措施之期待可能，足認被害人范玉茜未
      及注意警覺車道上行駛前方之不正常停止車輛，而提高警
      覺減速慢行，並採取適當之應變措施，致共同肇引系爭事
      故，被害人范玉茜亦有違反隨時注意車前狀況之行車注意
      義務，對系爭事故之發生與有過失無疑。而斟酌雙方過失
      輕重程度與原因力之強弱，再參諸上揭成大基金會之第二
      種鑑定意見，本院認上訴人丁○○應負擔70％之過失責任
      ，被害人范玉茜應負擔30％之過失責任，核屬公允適當。
      至被上訴人主張被害人范玉茜未超速無過失乙節，因被害
      人范玉茜行駛道路所應負之注意義務，非僅有不得超速行
      駛之義務，尚有上揭隨時注意車前狀況，及與前方車輛保
      持安全車距之義務，要不得僅以被害人范玉茜未超速行駛
      為由，而得減免其應負之其他交通注意義務，是被上訴人
      該主張及指摘成大基金會之鑑定意見不足採，要非有據。
      另車鑑會鑑定意見，獨認上訴人丁○○為肇事原因，乃漏
      未審酌被害人范玉茜有違上揭注意義務所致，故該鑑定意
      見尚難為本院所採信，而為上訴人丁○○有利之認定。
    (二)上訴人秋雨公司為上訴人丁○○之僱用人，上訴人丁○○
      與上訴人秋雨公司間係僱傭而非承攬關係：
    1.按受僱人因執行職務，不法侵害他人之權利者，由僱用人
      與行為人連帶負損害賠償責任，民法第188條第1項前段定
      有明文。又民法第188條第1項規定僱用人之連帶賠償責任
      ，係為保護被害人，避免被害人對受僱人請求賠償，有名
      無實而設。故此之所謂受僱人，並不以事實上有僱傭契約
      者為限，凡客觀上被他人使用，為之服勞務而受其監督者
      ，均屬受僱人。換言之依一般社會觀念，若其人確有被他
      人使用，為之服勞務而受其監督之客觀事實存在，自應認
      其人為該他人之受僱人。又僱用人藉使用受僱人而擴張其
      活動範圍，並享受其利益，是以受僱人執行職務不法侵害
      他人權利之行為，不以受僱人執行職務範圍內之行為為限
      ，祇須受僱人之行為，外觀在客觀上足以認為與其執行職
      務有關為已足，不以該受僱人實際上經受命執行職務為必
      要。最高法院分別著有57年台上字第1663號判例、88年台
      上字第2618號判決、89年台上字第2530號判決意旨足參。
    2.上訴人丁○○初在警詢中供稱：「伊目前於秋雨印刷工廠
      ，擔任司機工作。」等語（見刑案相驗卷第12頁），繼在
      檢察官偵查中復供稱：「伊是秋雨印刷公司的司機，負責
      開車送貨，今天開該車，是要送帳單去公司。」等語（見
      同上卷第53頁），已見上訴人丁○○主觀上非但認其係為
      上訴人秋雨公司服勞務，且客觀上亦係為上訴人秋雨公司
      服勞務，加以兩造所不爭執之稅務電子閘門財產所得調件
      明細表所載內容，上訴人丁○○於94及95年度分別自上訴
      人秋雨公司臺南分公司領有381,861元及557,840元，其所
      得類別為「薪資所得」乙情（見原審卷第20、22頁），益
      足徵上訴人秋雨公司亦認上訴人丁○○係為其公司服勞務
      之人，上訴人丁○○非專門從事承攬運送他人貨物之經營
      者，故申報所得為「薪資所得」，而非「執行業務所得」
      。從而上訴人丁○○運送上訴人秋雨公司之貨物時，乃為
      上訴人秋雨公司所使用，為之服勞務而受其監督，為上訴
      人秋雨公司之受僱人無誤。
    3.雖上訴人丁○○在原審辯稱：「伊平時擔任送貨工作，時
      間、地點不一定，除了秋雨公司之外，也有作其他私人生
      意，且係論件計酬，依地區及重量計算報酬，但伊現在無
      工作，之前在秋雨公司幫忙送貨，收入最差有1 萬多元，
      最好有4萬多元。」云云（見原審第127、128 頁）。然觀
      其自上訴人秋雨公司所得之收入，每月有1萬多元至4萬多
      元不等收入，此涉及送貨數量多寡所致（送貨數量之多寡
      事涉上訴人秋雨公司出貨量而定，尚非上訴人丁○○得決
      定是否運送，上訴人丁○○並無與上訴人秋雨公司間取得
      是否承接運送貨物之對等地位），且仍每月均為上訴人秋
      雨公司擔任送貨工作，可見上訴人丁○○係經常性為上訴
      人秋雨公司使用，為之服勞務之受僱人，不因上訴人丁○
      ○平時擔任送貨工作，時間、地點不一，而異其認定。況
      上訴人秋雨公司為年營業額約10億元以上之上市公司，其
      貨物運送應有相當之數量，再參以上訴人秋雨公司陳述包
      括上訴人丁○○在內公司僅由3 名人員送貨等情，上訴人
      丁○○每月均為上訴人秋雨公司送貨，僅送貨量多寡之別
      ，顯見上訴人丁○○是否運送上訴人秋雨公司之貨運，均
      係受上訴人秋雨公司選任及指示下送貨，上訴人秋雨公司
      在客觀上實已居於選任、監督之地位，其為上訴人丁○○
      之僱用人，灼然明甚。上訴人秋雨公司雖又辯稱：「上訴
      人丁○○無固定之上下班時間，只須於雙方約定之時間完
      成特定之工作，並「貨物重量及運送區域」之方式計算運
      費，與上訴人秋雨公司間並無繼續性及從屬性之僱傭關係
      ，又其為國內股票公開發行之上市公司，若非上訴人丁○
      ○不具員工之身分，豈會甘冒違法風險而未替其投保勞、
      健保及提撥退休金。」云云，並舉證人黃文欽、洪進發在
      原審均證稱：「其為上訴人秋雨公司之外包商，無固定之
      上下班時間，依重量或里程計算運費，上訴人秋雨公司未
      幫其投保勞健保及提撥退休金。」云云（見原審卷第 141
      至148 頁）；然民法第188條第1項所謂受僱人，本不以有
      僱傭契約者為限，上訴人丁○○在客觀上係為上訴人秋雨
      公司使用，為之服勞務而受其監督，即屬民法第188 條之
      受僱人，縱上訴人丁○○係在特定時間或繼續性的為上訴
      人秋雨公司運送貨物之承攬人，其所得如何計算，是否為
      上訴人秋雨公司編制內員工，上訴人秋雨公司是否為其投
      勞健保及提撥退休金，均非所問，上訴人秋雨公司辯稱與
      上訴人丁○○間係承攬而非僱傭關係，委無足採。
    (三)上訴人丁○○於系爭事故發生時係為上訴人秋雨公司執行
      職務，上訴人秋雨公司自應與其負連帶賠償責任：
    1.按民法第188條第1項所謂受僱人因執行職務不法侵害他人
      之權利，不僅指受僱人因執行其所受命令，或委託之職務
      自體，或執行該職務所必要之行為，而不法侵害他人之權
      利者而言，即受僱人之行為，在客觀上足認為與其執行職
      務有關，而不法侵害他人之權利者，就令其為自己利益所
      為亦應包括在內。次按民法第188條第1項所稱之「執行職
      務」，初不問僱用人與受僱人之意思如何，一以行為之外
      觀斷之，即是否執行職務，悉依客觀事實決定，苟受僱人
      之「行為外觀」具有執行職務之形式，在客觀上足以認定
      其為執行職務者，就令其為濫用職務行為，怠於執行職務
      行為或利用職務上之機會，及與執行職務之時間或處所有
      密切關係之行為，自應涵攝在內。最高法院分別著有42年
      台上字第1224號判例、及90年度台上字第1991號判決意旨
      足參。
    2.上訴人秋雨公司與上訴人丁○○間為僱傭關係，上訴人丁
      ○○係依上訴人秋雨公司之指示為其送貨，並無固定之上
      班時間等情，既有如上述。且事發當時上訴人丁○○係為
      送帳單至上訴人秋雨公司，復據上訴人丁○○在刑案偵查
      中供稱：「當時伊是要送帳單去上訴人秋雨公司。」等語
      在卷（見原審交訴卷第53頁），並為兩造所不爭執，則上
      訴人丁○○送帳單至上訴人秋雨公司，性質上為上訴人秋
      雨公司送貨後之請款行為，當屬執行該運送職務之必要行
      為。況就上訴人丁○○開車前往上訴人秋雨公司臺南廠途
      中之行為外觀，縱車上未載有貨物或當時尚非上訴人秋雨
      公司之上班時間，仍已具執行送貨職務之形式，在客觀上
      亦足認其在執行上訴人秋雨公司之送貨職務，是不問其使
      用之車輛，是否屬於上訴人秋雨公司所有，抑或上訴人丁
      ○○自己所有，或中途停車買飲料解渴，其行為在客觀上
      均足認與其執行職務有關，而不問僱用人與受僱人之意思
      如何，是上訴人丁○○於系爭事故發生當時，係為上訴人
      秋雨公司執行職務，上訴人秋雨公司自應負僱用人之責任
      ，與上訴人丁○○負連帶賠償責任。上訴人秋雨公司辯稱
      當時上訴人丁○○車上並未載有任何貨物，且非上班時間
      ，僅能解釋為至其公司臺南廠途中，且所送帳單僅係為對
      帳之用，難認係為其執行職務云云，亦無足取。
    (四)上訴人丁○○與上訴人秋雨公司對被上訴人應連帶賠償損
      害之金額：
    1.按因故意或過失不法侵害他人之權利者，負損害賠償責任
      ；又不法侵害他人致死者，對於支出醫療及增加生活上需
      要之費用或殯喪費用之人，亦應負損害賠償責任。被害人
      對於第三人負有法定扶養義務者，加害人對於該第三人亦
      應負損害賠償責任。不法侵害他人致死者，被害人之父母
      子女及配偶，雖非財產上之損害，亦得請求賠償相當之金
      額；不法侵害他人之身體、健康、名譽、自由、信用、隱
      私、貞操，或不法侵害其他人格法益而情節重大者，被害
      人雖非財產上之損害，亦得請求賠償相當之金額。民法第
      184條第1項前段、第192條、第194條、第195條第1項，分
      別定有明文。上訴人丁○○既受僱於上訴人秋雨公司，而
      於執行職務時過失侵害被害人范玉茜致死，則被上訴人依
      侵權行為之法律關係，請求上訴人連帶賠償損害，即屬有
      據。茲更就被上訴人得請求賠償之項目金額分別審酌如下
    (1)殯葬費部分：
      被上訴人乙○○主張其因被害人范玉茜死亡，共支出殯葬
      費252,100元，不惟已據提出繳納規費明細表2紙及收據11
      紙，附於原審卷足憑，並為上訴人所不爭執，且該花費衡
      諸常情亦無偏高情事，應予准許。
    (2)扶養費部分：
    按直系血親相互間互負扶養之義務；負扶養義務者有數人
      ，而其親等同一時，應各依其經濟能力，分擔義務；受扶
      養權利者，以不能維持生活而無謀生能力者為限，前項無
      謀生能力之限制，於直系血親尊親屬不適用之；又扶養之
      程度，應按受扶養權利者之需要，與負扶養義務者之經濟
      能力及身分定之。民法第1114條第1款、第1115條第3項、
      第1117條、第1119條分別定有明文。又直系血親相互間、
      夫妻間，互負扶養義務，再扶養義務人之直系血親尊親屬
      及配偶，祇須有不能以自己之財產維持生活之情形，即有
      受扶養之權利，均不以無謀生能力為必要，亦有最高法院
      87年度台上字第1696號、81年度台上字第1504號判決意旨
      足參。是直系血親尊親屬，如不能以自己財產維持生活者
      ，即應有受扶養之權利。
    被上訴人丙○○為被害人范玉茜之母親，依法被害人范玉
      茜對其負扶養義務，而被上訴人丙○○為44年1 月28日出
      生，於被害人范玉茜95年9月7日死亡時為51.61 歲，被上
      訴人丙○○名下有不動產，95年利息及財產交易所得有98
      ,495元（財產總額2,723,344 元）等情，既有原審調閱稅
      務電子閘門財產所得調件明細表在卷足稽（見原審訴字卷
      第13頁）。被上訴人丙○○亦直承其有存款1,809,464 元
      （扣除本件車禍事故75萬元之汽車強制險保險金），加計
      上揭財產交易投資所得5萬元及21,020元，合計1,880,484
      元（見本院上字卷第191 頁）。而依行政院主計處統計，
      臺灣地區平均每人每月消費支出為17,425元（見本院上字
      卷第201頁），易言之一年之支出為209,100元。又被上訴
      人丙○○現無業、名下之不動產僅有一棟房屋暨土地供住
      居，則其上揭存款僅得供其維持生活9 年之譜，未至強制
      退休之年齡65歲，已有不能維持生活之情形，而有受扶養
      之權利。依93年度臺灣地區簡易生命表女性平均餘命之記
      載，被上訴人丙○○尚有餘命29.53 年，被上訴人丙○○
      得受扶養年數應為滿65歲後之20.53年（29.53－9＝20.53
      ），其主張以每年受扶養親屬寬減額74,000元計算扶養費
      ，應無不合。又依卷附之戶籍謄本登載資料，被上訴人丙
      ○○尚有長女即訴外人范玉萍、被上訴人乙○○可扶養，
      ，則其得請求被害人范玉茜扶養部分應為3分之1，即被上
      訴人丙○○以受扶養之20年所可得請求上訴人賠償之扶養
      費，依霍夫曼氏計算方法扣除中間利息後為348,196 元（
      年別5%複式霍夫曼計算法，計算式：74,000×14.0000000
      （受扶養20年之霍夫曼係數）÷3（受扶養人數）=348,19
      6 ）。從而被上訴人丙○○於本院前審減縮請求上訴人應
      連帶給付扶養費用348,196元（見本院上字卷第192頁），
      未逾其得請求之範圍，應予准許。對此上訴人雖辯稱：被
      上訴人丙○○尚有二筆帳戶內轉帳支出，未列入96年度稅
      務電子閘門財產所得調件明細表內，加計該款項後被上訴
      人丙○○無不能維持生活之情形云云。卷查被上訴人丙○
      ○之帳戶內，固有上訴人所主張之97年5 月12日轉帳支出
      620,000元、及97年9月2日轉帳支出800,000元二筆款項；
      惟觀被上訴人丙○○之華南商業銀行存摺明細登載：「96
      -12-21餘額35,497元、96-12-31（因出售台積電股票）存
      入609,292元餘額644,789元、97-01-07（因買入台積電股
      票）支出594,846元餘額49,943 元、97-02-01（因出售台
      積電股票）存入576,438元餘額626,381 元、97-05-12 轉
      帳支出620,000元餘額6,381 元、97-06-21存款息存入191
      元餘額6,572 元、97-09-02轉帳存入835,982元餘額842,5
      54 元、97-09-02轉帳支出800,000元餘額42,554元。」等
      情（見本院上字卷第93頁），已足見惟該二筆款項係被上
      訴人丙○○帳戶內原有之款項，為投資或其他理財行為之
      存入或支出，尚難遽認係額外增加之款項。上訴人執此認
      被上訴人丙○○財產應加計該款項後總計為7,297,654 元
      ，應足以維持生活云云，非有理由，不足採信。
    (3)精神慰藉金部分：
      按慰藉金之賠償，以人格權遭受侵害，使精神上受有痛苦
      為必要，至其核給之標準固與財產上損害之計算不同，惟
      非不可斟酌雙方身分、資力與加害程度，及其他各種情形
      核定相當之數額，最高法院著有51年台上字第223 號判例
      在案。被害人范玉茜因上訴人丁○○之過失行為而死亡，
      被上訴人身為被害人范玉茜之父母，慘遭喪女之痛，精神
      上必然受有痛苦。爰審酌被上訴人乙○○為高中職畢業，
      目前為臺灣電力股份有限公司之員工，每月收入約6 萬元
      以上，94、95年度均各有100 餘萬元之薪資、股利、利息
      及其他所得，名下並有汽車一輛；被上訴人丙○○為高中
      職畢業，目前為家庭主婦，94年度有29,965元之利息及股
      利所得，95年度有98,495元之利息、財產交易及股利所得
      ，名下並有房屋一棟、土地二筆及投資二筆；上訴人丁○
      ○為高中肄業，目前無業，先前為上訴人秋雨公司送貨，
      每月收入約1萬元至4萬元，94年度有384,292 元之薪資及
      股利所得，95年度有557,840 元之薪資所得，名下並有汽
      車一輛及投資一筆；上訴人秋雨公司為上市公司，年營業
      額約10億元以上各情；業經兩造各自陳明及原審調閱稅務
      電子閘門財產所得調件明細表在卷可佐（見原審訴字卷第
      10至22、174 頁）；及被害人范玉茜於車禍死亡時，正值
      23歲青春年華，原可善盡反哺之恩，卻因上訴人丁○○之
      疏失，使被上訴人於年逾半百之際，逢此喪女之痛，其精
      神上所受痛苦等一切情狀，認被上訴人各請求精神慰撫金
      以120萬元為適當。
    2.綜上審究結果，被上訴人所得請求上訴人連帶賠償之金額
      ，被上訴人乙○○部分，有殯葬費用252,100 元、精神慰
      撫金120萬元，合計為1,452,100元；被上訴人丙○○部分
      ，有扶養費348,196元、精神慰撫金120萬元，合計為1,54
      8,196元。
    3.惟按損害之發生或擴大，被害人與有過失者，法院得減輕
      賠償金額或免除之，民法第217條第1項定有明文。又殯葬
      費用之損害賠償請求權與被害人子女之非財產上損害賠償
      請求權，為間接被害人得請求賠償之特例，雖均為間接被
      害人固有之權利，然其權利既係基於侵權行為之規定而發
      生，自應負擔直接被害人之過失；倘直接被害人於損害之
      發生或擴大與有過失時，依公平原則，亦應有民法第 217
      條過失相抵規定之適用，最高法院著有73年台再字第 182
      號判例在案。被害人范玉茜就本件損害之發生既與有過失
      ，應負過失比例為30％，已如前述。從而被上訴人請求上
      訴人連帶賠償損害，亦應負擔直接被害人范玉茜與有過失
      之結果。據此被上訴人乙○○固受有1,452,100 元之損害
      ，被上訴人丙○○亦受有1,548,196 元之損害；惟因上訴
      人丁○○僅應負70％之過失責任，是上訴人所應連帶賠償
      被上訴人乙○○之金額為1,016,470 元（1,452,100×70%
      ＝1,016,470），應連帶賠償被上訴人丙○○之金額為1,0
      83,737元（1,548,196×70%＝1,083,737）。
    4.又按保險人依強制汽車責任保險法規定給付之保險金，視
      為加害人或被保險人損害賠償金額之一部分；加害人或被
      保險人受賠償請求時得扣除之；又強制汽車保險中死亡給
      付之受益人，為受害人之繼承人；強制汽車責任險法第30
      條、第10條第2 款分別定有明文。被上訴人於本件事故發
      生後，已受領強制汽車責任保險之理賠金150 萬元，既為
      兩造所不爭執，且因該強制責任險保險金死亡給付之法定
      受益人及慰問金之賠償對象，為死者之繼承人即其父母，
      是對死者之父母即被上訴人均發生清償效果，該保險金及
      慰問金視為應給付賠償額之一部分予以扣除。至於扣除方
      式，因該150萬元並非不可分，參照民法第271條關於可分
      債權債務規定，應由被上訴人平均分擔扣除，即各扣除75
      萬元。則被上訴人得請求上訴人連帶賠償之金額，被上訴
      人乙○○部分為266,470元（1,016,470－750,000＝266,4
      70），被上訴人丙○○部分為333,737元（1,083,737－75
      0,000＝333,737）。
    (五)又給付有確定期限者，債務人自期限屆滿時起，負遲延責
      任；給付無確定期限者，債務人於債權人得請求給付時，
      經其催告而未為給付，自受催告時起，負遲延責任；其經
      債權人起訴而送達訴狀，或依督促程序送達支付命令，或
      為其他相類之行為者，與催告有同一之效力；民法第 229
      條第1、2項分別定有明文。又遲延之債務，以支付金錢為
      標的者，債權人得請求依法定利率計算之遲延利息；但約
      定利率較高者，仍從其約定利率；而應付利息之債務，其
      利率未經約定，亦無法律可據者，週年利率為 5％；亦為
      同法第233條第1項及第203 條所明定。本件被上訴人得請
      求上訴人連帶賠償之金額，未據被上訴人主張定有給付之
      期限，被上訴人請求自民事起訴狀繕本最後送達翌日，即
      97年3月14日起至清償日止，按年息5％計算之利息，未逾
      該規定範圍，亦應予准許。
、綜上所述，上訴人丁○○既為上訴人秋雨公司之受僱人，其
    於執行職務時過失侵害被害人范玉茜致死，自應與上訴人秋
    雨公司負連帶損害賠償責任。從而被上訴人依侵權行為之法
    律關係，請求上訴人丁○○及上訴人秋雨公司連帶賠償被上
    訴人乙○○266,470元，及被上訴人丙○○333,737元，及均
    自97年3月14日起至清償日止，按週年利率5％計算之利息，
    洵屬有據，應予准許。至逾越上揭範圍本息之請求，及該部
    分假執行之聲請，則不應准許。原審就上揭不應准許部分（
    除確定部分外），為上訴人敗訴之判決，即有未當。上訴意
    旨，執詞指摘原判決此部分不當，求予廢棄，自有理由。爰
    由本院將原審此部分判決及該部分假執行之宣告予以廢棄，
    改判如主文第2 項所示。至原審就上揭應准許部分，為被上
    訴人勝訴之判決，並分別酌定擔保金額為假執行及免為假執
    行之宣告，經核認事用法並無不合。上訴意旨，猶執陳詞指
    摘不當，求予廢棄，為無理由，應予駁回。
肆、又本件事證已臻明確，兩造其餘主張陳述及攻擊防禦方法，
    核與判決之結果不生影響，爰不逐一論述，附此敘明。
伍、據上論結，本件上訴為一部有理由，一部無理由，應依民事
    訴訟法第463條、第385條第1項前段、第450條、第449條第1
    項、第79條、第85條第2項，判決如主文。
中    華    民    國    99    年     2     月    2    日
                  民事第一庭  審判長法  官  丁振昌
                                    法  官  高明發
                                    法  官  林永茂
上為正本係照原本作成。
不得上訴。
中    華    民    國    99    年    2    月      3    日
                                    書記官  林宛妮

司法院資訊處製作；財團法人民間司法改革基金會備份。
